【裁判字號】    97,上,170
【裁判日期】    970819
【裁判案由】    返還印鑑章等
【裁判全文】
臺灣高等法院民事判決                   97年度上字第170號
上  訴  人  甲○○
                        台北市○○區○○路127之1號7樓
            丙○○
                        台北市○○區○○路127之1號7樓
            己○○
                        1號4樓
                        台北市○○區○○路127之1號7樓
共      同
訴訟代理人  徐履冰律師
            呂昱德律師
被 上訴 人  頂振有限公司
法定代理人  乙○○
訴訟代理人  廖健男律師
            江倍銓律師
上列當事人間請求返還印鑑章等事件，上訴人對於中華民國九十
六年十二月三十一日台灣台北地方法院九十五年度訴字第八七０
一號第一審判決提起上訴，經本院於九十七年八月五日言詞辯論
終結，判決如下：
    主    文
原判決廢棄。
被上訴人在第一審之訴駁回。
第一、二審訴訟費用由被上訴人負擔。
    事 實 及 理 由
一、本件上訴人聲明求為判決：(一)原判決廢棄。(二)被上訴人在第
    一審之訴駁回。
    被上訴人聲明求為判決：上訴駁回。
二、被上訴人起訴主張：上訴人均非伊公司之員工，亦未受伊公
    司或法定代理人乙○○之委任或授權，竟利用彼等經營管理
    與伊公司設於同址之訴外人昇祥股份有限公司（下稱昇祥公
    司）之機會，一併控制伊公司之營運、財務等事務，並濫用
    伊公司印章、違法處分伊公司之資產，經伊公司之負責人乙
    ○○發函請求上訴人停止使用及交還伊公司登記之大小印章
    ，並對伊公司之股東或乙○○報告事務狀況，及提出營運報
    告、資產負債表、損益表及財產目錄，詎彼等仍置之不理，
    上訴人所為之管理行為純係為彼等個人自己利益，並非適法
    之無因管理；又縱認上訴人係受任管理伊公司之事務，伊公
    司亦得以起訴狀繕本之送達，為終止委任之意思表示等情，
    爰依民法第七百六十七條、第一百七十三條第二項準用第五
    百四十條、第五百四十一條之規定，求為命(一)上訴人應停止
    對伊公司各項公司事務之管理並移交於伊公司之負責人乙○
    ○，不得使用伊公司及公司董事長乙○○名義登記之大小章
    ，不得以伊公司及公司董事長乙○○名義為任何行為，或以
    伊公司代理人名義為任何行為、(二)上訴人應對伊公司為公司
    事務管理進行狀況之報告及管理始末之報告，並提出伊公司
    之營運、財務、稅務、現金、存款，應收及應付款項之計算
    及報告，及點交九十三年度、九十四年度及九十五年度資產
    負債表（包括科目明細）、損益表及財產目錄、(三)上訴人應
    對伊公司提出並點交所保管、直接或間接持有或使用之伊公
    司印章及負責人乙○○印章、證照、報表、帳簿、憑證、支
    票及支票存根聯、人事職務表及薪資表、各項會議記錄及其
    他與政府機關申請之往來文件、與進貨銷貨廠商之往來文件
    ，及其他機關行號及個人所訂立之合約書及其他以伊公司名
    義出具之任何文件之報告，並返還如原判決附表（下稱附表
    ）所示各項物品、(四)上訴人應對伊公司提出公司現金、存款
    、已收應收票據及其孳息之計算及報告，並將現金、存款包
    括銀行存款簿及定存單等、票據及應收票據明細表、應收帳
    款及應收帳款客戶明細表點交予伊公司之判決。
    上訴人則以：被上訴人公司之原負責人乙○○曾以存證信函
    向被上訴人公司表示辭去董事長職務，經上訴人己○○收受
    後轉交被上訴人公司唯一之董事庚○○，則乙○○辭職之意
    思表示已達到被上訴人公司而生效，乙○○已無權代表被上
    訴人公司提起本件訴訟；又上訴人甲○○係受伊等與乙○○
    之母王李阿盡之指示，接掌昇祥公司及被上訴人公司之業務
    經營；上訴人己○○則自被上訴人公司之創設人王印標經營
    業務時起，即任職於被上訴人公司，負責公司會計，乙○○
    於民國（下同）九十年間接任董事長後，上訴人己○○仍繼
    續承辦上開業務；另訴外人丁○○原負責被上訴人公司出納
    並掌管公司大小章，丁○○辭職後，方移交上訴人丙○○辦
    理，乙○○亦從未表示解除上訴人己○○、丙○○之職務，
    則被上訴人主張伊等管理公司事務係無因管理，及乙○○與
    其他股東被伊等排除於公司業務執行之外云云，均非事實。
    又伊等並未持有被上訴人公司之上開各項簿冊或物品，被上
    訴人公司與昇祥公司均在同址辦公，各該簿冊、物品或仍置
    於公司內，或已不存在，被上訴人請求伊等移交上開簿冊及
    物品，並無理由等語，資為抗辯。
三、兩造不爭執之事實：
    (一)被上訴人公司與訴外人昇祥公司設立之所在地相同，並在
      同一處所辦公（見原審卷四頁之被上訴人公司登記事項卡
      、一二七頁背面之言詞辯論筆錄）。
    (二)乙○○曾寄發存證信函予被上訴人公司，表示辭去被上訴
      人公司之董事長職務（見原審卷八三頁、一Ｏ七頁至一Ｏ
      八頁之存證信函、一二七頁背面之言詞辯論筆錄）。
四、按原告無訴訟能力，未由法定代理人合法代理者，法院應予
    駁回；又上開規定復為第二審程序所準用，此觀民事訴訟法
    第四百六十三條準用第二百四十九條第一項第四款之規定自
    明。次按非對話而為意思表示者，其意思表示，以通知達到
    相對人時，發生效力，民法第九十五條第一項前段亦定有明
    文；所謂「達到」，係指意思表示達到相對人之支配範圍內
    ，相對人隨時可了解其內容之客觀狀態而言（最高法院五十
    八年台上字第七一五號判例參照）。查：被上訴人公司原負
    責人乙○○曾於九十四年十二月五日以雙掛號郵件寄發郵局
    存證信函予被上訴人公司，載明送達處所為台北市○○區○
    ○路一二七之一號七樓即被上訴人公司登記之所在地（見原
    審卷四頁之被上訴人公司變更登記事項卡），內載：「本人
    乙○○自即日起，辭去頂振有限公司負責人職務，此致  頂
    振有限公司」等語（見原審卷八三頁、一０八頁至一０九頁
    之該郵局存證信函），為兩造所不爭執，已如上述。上開存
    證信函及其信封均僅記載收件人為「頂振有限公司」，並未
    載明被上訴人公司代表人之姓名，而被上訴人公司當時之董
    事，除已辭去董事長之乙○○外，尚有戊○○及庚○○二人
    （見原審卷四頁至五頁之該公司變更登記事項卡內董事名單
    欄），惟戊○○亦早在九十四年七月十二日即已辭去被上訴
    人公司之董事職務，此有其辭職通知書可稽（見本院卷七三
    頁），是被上訴人公司之董事僅餘庚○○一人。雖被上訴人
    主張庚○○亦已辭去被上訴人公司之董事職務云云，惟為上
    訴人及庚○○所否認，而被上訴人復不能舉證以實其說，顯
    不足取。而乙○○辭去被上訴人公司董事長職務之雙掛號郵
    局存證信函，業由被上訴人公司之受僱人即上訴人己○○收
    受後（見本院卷四三頁至四四頁之己○○在頂振有限公司之
    薪資扣繳憑單），於九十五年六月初轉交予被上訴人公司當
    時之唯一董事庚○○等情，業據證人庚○○在本院到場證述
    明確（見本院卷六一頁之準備程序筆錄）。足見乙○○辭任
    被上訴人公司之負責人即董事長職務之意思表示之通知，確
    已達到被上訴人公司，依上開說明，自已發生辭職之效力，
    並非須經主管機關准予變更登記後，始生效力，此觀公司法
    第十二條規定自明（最高法院六十八年台上字第二三三七號
    判例參照）。乙○○辭任被上訴人公司之董事長職務，既已
    發生辭職之效力，則乙○○嗣於九十五年八月一日以被上訴
    人公司之法定代理人身分代表被上訴人公司提起本件訴訟，
    自屬未經合法代理。況被上訴人公司從未決定對上訴人提起
    本件訴訟，亦據證人庚○○在本院到場證述屬實（見本院卷
    六一頁之準備程序筆錄），益見乙○○代表被上訴人公司提
    起本件訴訟，純係依其個人之意思而為之，顯不合法，且被
    上訴人公司之唯一董事庚○○復表示伊無意承受本件訴訟，
    自已無從命補正。
五、綜上所述，被上訴人提起本件訴訟時，乙○○已非該公司之
    法定代理人，自屬未經合法代理，且復不能補正，其訴自屬
    不合法，從而被上訴人進而依據民法第七百六十七條、第一
    百七十三條第二項準用第五百四十條、第五百四十一條之規
    定，請求上訴人履行如原判決主文第一項至第四項所示各項
    行為及不行為義務，自屬不應予准許。原審所為上訴人敗訴
    之判決，自有未洽。上訴論旨指摘原判決不當，求予廢棄改
    判，為有理由。
六、至兩造其餘之攻擊或防禦方法、及未經援用或進行調查之證
    據，經本院斟酌後，認為均不足以影響本判決之結果，自無
    逐一詳予論駁之必要，併此敘明。
據上論結，本件上訴為有理由，依民事訴訟法第四百五十條、第
七十八條，判決如主文。
中    華    民    國    97    年    8     月    19    日
                  民事第六庭
                        審判長法  官  林鄉誠
                              法  官  許紋華
                              法  官  楊豐卿
正本係照原本作成。
如不服本判決，應於收受送達後20日內向本院提出上訴書狀，其
未表明上訴理由者，應於提出上訴後20日內向本院補提理由書狀
（均須按他造當事人之人數附繕本）上訴時應提出委任律師或具
有律師資格之人之委任狀；委任有律師資格者，另應附具律師資
格證書及釋明委任人與受任人有民事訴訟法第466條之1第1項但
書或第2項（詳附註）所定關係之釋明文書影本。
中    華    民    國    97    年    8     月    19    日
                              書記官  殷丹妮
附註：
民事訴訟法第466條之1（第1項、第2項）：
對於第二審判決上訴，上訴人應委任律師為訴訟代理人。但上訴
人或其他法定代理人具有律師資格者，不在此限。
上訴人之配偶、三親等內之血親、二親等內之姻親，或上訴人為
法人、中央或地方機關時，其所屬專任人員具有律師資格並經法
院認為適當者，亦得為第三審訴訟代理人。


司法院資訊處製作；財團法人民間司法改革基金會備份。
